臺灣屏東地方法院刑事判決　　　　　　　　　　　　　　九十年度重訴字第一九號
　　公　訴　人　臺灣屏東地方法院檢察署檢察官
　　被　　　告　乙○○
　　選任辯護人　孔福平律師
右列被告因殺人案件，經檢察官提起公訴（九十年度偵字第七四二六、七四三五號）
，本院判決如左：
     主  文
乙○○殺人，處有期徒刑伍年肆月，褫奪公權參年。扣案尖刀壹把沒收。
     事  實
民國九十年十一月十一日凌晨零時三十分許起，乙○○即與友人潘凰崇、曾錦如、吳
德慶、潘昭元、陳順明、嚴忠平等人，在屏東縣恆春鎮南灣海水浴場喝酒，迨當日凌
晨三時三十分許，乙○○與潘凰崇因爭執神祇是否改名之細故，雙方發生口角進而互
毆，隨即為在場友人架開勸和，乙○○並經在場友人載送回家，詎乙○○氣忿難消，
在當時酒後處於精神耗弱之情況下，本殺人之犯意，自家中攜其所有之尖刀一把，於
當日凌晨四時許，自行騎駛機車返回上開衝突現場，於召喚潘凰崇近身後，隨即持上
開預藏之尖刀，正面朝潘凰崇左前胸猛然插刺一刀，造成潘凰崇左側第六、七、八肋
骨切斷骨折及胃底部切口，並刺穿左橫膈膜後切開左下肺葉，最後剌入心包膜而割破
左心室，致潘凰崇左肋膜積血約一千三百毫升及心包膜腔積血約三十毫升，雖經在場
友人緊急送醫救治，惟延仍旋於當日凌晨四時三十分許不治死亡。嗣警方據報後趕抵
處理，扣得棄置現場之上開兇刀一把，並於當日上午八時三十分許，經對乙○○施以
吐氣所含酒精成份檢測，驗得其單位數值仍高達每公升○‧八三毫克。
     理  由
一、訊據被告乙○○就前揭事實，僅謂知稍早曾與被害人潘凰崇略因神祇之相關細故
    發生爭執，至就此後之行兇過程暨結果，大抵以不知發生經過置辯，惟就在場友
    人曾錦如、吳德慶、潘昭元、嚴忠平、陳順明等之證言，未為異詞抗辯。
二、按侵害個人生命法益之犯罪，其內在心理狀態究僅傷害，抑或殺人，應就外在之
    一切證據，詳查審認，舉凡其犯罪之動機、兇器類別、行兇之具體過程、戕害之
    部位致命與否、傷痕之多寡輕重、傷勢程度、案發當時之情境、犯後態度等，俱
    應本於經驗及論理法則，綜合研析，俾為判斷暨認定主觀犯意之基礎。經查：
（一）本件兇案發生之前揭緣由暨過程，迭經目擊證人曾錦如、吳德慶、潘昭元、嚴
      忠平、陳順明等證述綦詳，互核一致。又被害人潘凰崇屍體經檢察官督同法醫
      師胡璟相驗並解剖結果，發現其有左前胸有一垂直走向之穿剌傷（計長八公分
      、寬二公分，穿刺方向為前朝後、下朝上，並向右方偏斜），切斷左側第六、
      七、八肋骨，之後進入腹腔，切開骨底部（切口五公分長），再刺穿左橫膈膜
      進入左側胸腔，切開左下肺葉（切口長四公分、寬○‧五公分、深一‧五公分
      ），剌入心包膜，最後割破左心室，在左心室前壁形成一七公分長，並深入左
      心室腔之切割傷，造成左肋膜積血約一千三百毫升、心包膜腔積血約三十毫升
      。經研判確定其死亡原因，為上開左胸穿剌傷合併大量血胸，死亡方式為他殺
      ，有相驗屍體證明書、驗斷書、勘驗筆錄、解剖筆錄、相驗暨解剖照片及法務
      部法醫研究所﹙九○﹚法醫所醫鑑字第一四八一號鑑定書可稽，均堪認定。
（二）查被告與被害人潘凰崇自幼相識，夙無嫌隙，頗具交情，卻僅因爭執神祇改名
      與否之細故，被告即操刀行兇，就被告於案發當時之精神狀態，經屏安醫院鑑
      定結果：據社工及心理測驗摘要顯示，被告職業狀態持續，人際關係互動和諧
      ，家庭與整體社會適應能力正常，屬中下程度智商，思維較僵化，不知變通，
      自我控制不佳，遇挫折易緊張、焦慮；其次，被告精神狀態檢查，情感上呈憂
      鬱沈悶，思考內容較為悲觀，長、短程記憶力雖正常，但對於案發當時之行為
      細節，有明顯之記憶缺損，認被告因於案發當時飲酒後呈現步態不穩，情緒容
      易激動，行為表現異於常態，且屢次檢測，對於案發當時之行為細節，確實有
      記憶缺損等情事，研判被告於案發當時之精神狀態，應屬於飲酒後判斷能力降
      低，情緒管理與行為控制能力減弱之精神耗弱狀態，有該院出具之精神鑑定報
      告書一份在卷足憑。查被告於案發後約四小時，經警方施以吐氣所含酒精成份
      測試，測得其單位數值仍高達每公升○‧八三毫克，有酒精含量檢測單在卷可
      憑。佐以科學研究顯示，酒精對中樞神經系統有麻醉作用，足導致人對外界事
      物狀況之知覺減緩及認知功能短暫性缺損，且常人於本件被告所處上開生理狀
      況下，均屬中度酩酊，呈現有判斷力遲頓之茫醉程度症狀（臺北醫學院附設醫
      院精神科主任蔡尚穎所著「酒精對人體生理與行為之影響」一文及法務部調查
      局林棟樑博士所製「血液中酒精濃度與酒醉程度及呈現症狀之關係」表參照）
      ，堪認被告於案發當時，確係因酒精作用，致理性矇蔽，處於精神障礙之狀態
      ，致有本件違常之兇行。惟就被告尚得自家中取攜刀械，獨力騎駛機車返回先
      前發生衝突之現場行兇以觀，足見其對外界事務之知覺理會，並未全然喪失，
      僅較普通人之平均程度顯然減退耳，應為精神耗弱人。
（三）本件扣案兇刀刀刃鋒利，未端尖銳，刀身略呈梭狀，有卷附照片一張可稽。而
      人體胸部內有血脈、氣管及心、肺等重要器官，屬人身要害，以刀械刺入其內
      ，足以令人死亡，則為眾所週知之常識。被告案發當時雖因酒精之影響，損及
      其心理認知及現實判斷功能，然其自由決定意思之能力並未完全喪失，僅思慮
      程度降低而已，當無委為不知之理。抑且，被告乃自家中攜取刀械折返現場行
      兇，非一於初時衝突後，受激遽然就地行兇，時空得以區隔，益見被告行兇之
      前，心中原預有思量，就其所為，洵非一無所知。再者，被告雖受酒精之干擾
      作用，制約行為之能力不若往常，然究非完全無法控制，又其與被害人潘凰崇
      固無深仇大恨，惟其因先前之衝突，遭被害人潘凰崇辱罵及毆打，加以其當時
      酒後酩酊，欠缺週詳思慮，礙於鹵莽衝動之心緒，執利刃朝潘凰崇左胸部位猛
      力插刺，既得知此將造成潘凰崇死亡之結果，猶予為之，顯具戕害他人性命之
      惡意。此外，就被告以利刃深部穿刺被害人潘凰崇胸口要害之插刺行為，其客
      觀上所顯現之嚴重性，顯無以推論並評價其主觀心理為傷害犯意；另據恆春南
      門醫院之急診病歷，被害人潘凰崇到院前已無生命跡象，亦即被害人潘凰崇於
      被告行兇後，未幾即告身亡，一刀斃命，被害人潘凰崇之死亡，純然為被告之
      利刃插刺胸口行為，所立即引起之直接結果，並非緣自傷害之加重結果，在在
      足徵被告本件乃出於殺人犯意而為殺人行為。被害人潘凰崇既係由於被告利刃
      相加，造成左胸穿剌傷合併大量血胸而死亡，其間即有相當因果關係，事證明
      確，犯行洵堪認定，應予依法論科。
三、核被告所為，係犯刑法第二百七十一條第一項之殺人罪。又被告於行為時係精神
    耗弱之人，已如前述，爰依同法第十九條第二項之規定減輕其刑。茲審酌被告素
    行良好，未設詞否認犯行，且其乃因酒後亂性，理智失控肇致事端，動機與情節
    單純，手段容非兇殘，且犯後從速賠償被害人家屬新臺幣一百二十六萬元現款，
    達成和解，態度尚佳，審理過程中，迭見懺悔之意，另考量被害人之母甲○○請
    求嚴懲之意見，以及被告犯行並無可矜憫之情而可再予酌減等一切情狀，量處如
    主文所示之刑，並依其犯罪之性質，認有褫奪公權之必要，併予宣告褫奪公權三
    年，以資儆懲。扣案尖刀一把，為被告所有供犯罪所用之物，應依同法第三十八
    條第一項第二款規定沒收。
據上論斷，應依刑事訴訟法第二百九十九條第一項前段，刑法第二百七十一條第一項
、第十九條第二項、第三十七條第二項、第三十八條第一項第二款，判決如主文。
中      華      民      國      九十一      年      三     月     七    日
                                          法  官  蔡憲德
右正本證明與原本無異。
對於本判決如有不服應於收受送達後十日內向本院提出上訴書狀上訴於台灣高等法院
高雄分院並按他造當事人之人數附具繕本。
                                          書記官   林鴻仁
中      華      民      國      九十一     年      三     月      七    日
附錄本案論罪科刑法條
刑法第二百七十一條第一項：
殺人者，處死刑、無期徒刑或十年以上有期徒刑。
